臺灣新北地方法院民事判決
110年度重國字第3號
原      告  台銘國際開發有限公司

法定代理人  陳彥仁  
訴訟代理人  張本皓律師
            羅敏嘉律師
被      告  勞動部  
法定代理人  許銘春  
訴訟代理人  高忠義  
            蔡玉鳳  
被      告  新北市政府勞工局

法定代理人  陳瑞嘉  
訴訟代理人  謝佩珊  
            陳怡潔  
            許慧貞  
上列當事人間請求國家賠償事件，於民國111年8月25日言詞辯論
終結，本院判決如下：
    主      文
原告之訴及假執行之聲請均駁回。
訴訟費用由原告負擔。
    事實及理由
壹、程序方面：
　　依國家賠償法請求損害賠償時，應先以書面向賠償義務機關
    請求之；賠償義務機關拒絕賠償，或自提出請求之日起逾30
    日不開始協議，或自開始協議之日起逾60日協議不成立時，
    請求權人得提起損害賠償之訴，國家賠償法第10條第1項、
    第11條第1項前段分別定有明文。本件原告依國家賠償法請
    求損害賠償，業經原告以書面向被告請求並為被告所拒絕，
    此有原告之國家賠償請求書節本、被告之拒絕賠償理由書在
    卷可稽（見本院卷一第23至36頁），是原告提起本件國家賠
    償訴訟，合於前揭法定程序。
貳、實體方面：
一、原告主張：
　㈠原告係經許可設立之私立就業服務機構，受美食達人股份有
    限公司委託辦理接續聘僱印尼籍勞工WIJI LESTARI（下稱W
    君），並依法每月向W君收取服務費新臺幣（下同）1,500元
    。
　㈡被告新北市政府勞工局受理W君申訴超收服務費乙案（下稱系
    爭申訴案）行使行政調查權時，原應就當事人有利及不利事
    項一律注意，並應依查得證據資料讓受調查人或相關人員辨
    明並表示意見，卻以欲趕快結案為由，催促原告提供發票，
    原告所屬非專門承辦業務之員工因突受調查，誤交錯誤發票
    ，而後被告新北市政府勞工局所屬公務員查悉發票有問題時
    ，竟未依法通知原告與W君表示意見，逕憑錯誤發票及W君不
    明確之陳述，率認原告每月收取W君服務費1,800元，並以民
    國107年10月19日新北府勞外字第1071965494號罰鍰裁處書
    處18,000元處分（下稱系爭罰鍰處分）；而被告勞動部亦未
    調查審認以釐清事實，逕憑被告新北市政府勞工局所認定之
    錯誤事實，以108年2月1日勞動發管字第1080500441號函處
    原告及所屬雲林分公司自108年4月15日起至同年10月14日止
    ，停止從事就業服務業務6個月（下稱系爭停業處分，嗣原
    告提起訴願，被告勞動部同意停止執行至行政院訴願決定之
    日起2個月止，遂改命原告自108年12月9日至109年6月8日執
    行系爭停業處分）。原告不服提起救濟，所幸經臺北高等行
    政法院以108年度訴字第1909號判決確認系爭停業處分違法
    確定（下稱系爭行政判決）。
　㈢被告新北市政府勞工局所屬公務員進入事業單位進行檢查前
    ，並未將檢查目的告知雇主及工會，違反勞動檢查法施行細
    則第19條規定；且於行政調查期間，未將原告傳真之正確發
    票存根聯影本、經W君簽名之服務費收款簽收單（下稱系爭
    簽收單）影本檢附於卷內；又被告新北市政府勞工局、勞動
    部均未於行政調查階段通知原告到場說明、安排原告與W君
    對質，遽以W君不明確且片面之陳述，即為不利原告之裁罰
    ，被告新北市政府勞工局、勞動部所屬公務員執行職務均顯
    有過失，原告自得依國家賠償法第2條第2項之規定，就停業
    期間即108年12月9日至109年6月8日不能營業所遭受之損害
    ，即：初次招募服務費損失1,000,689元、重新招募服務費
    損失1,458,000元、營業損失5,387,160元、商譽損失3,000,
    000元，請求被告新北市政府勞工局、勞動部如數賠償。
　㈣聲明：被告應連帶給付原告10,845,849元，及自起訴狀繕本
    送達最後一位被告翌日起至清償日止，按週年利率5％計算之
    利息；願供擔保，請准宣告假執行。
二、被告抗辯：
  ㈠被告新北市政府勞工局辯稱：
　　⒈被告新北市政府勞工局係就業服務法第6條第1項規定之地
      方主管機關，辦理檢查、裁罰、執行等相關業務。
　　⒉被告新北市政府勞工局接獲W君檢舉原告超收服務費後進行
      調查，原告於被告新北市政府勞工局作出系爭罰鍰處分前
      ，均未提出其所謂「自107年2月間起，每月支付1,500元
      、經W君簽名」之系爭簽收單，被告新北市政府勞工局既
      無從知悉系爭簽收單之存在，當無法執為有利原告之認定
      ，因此遂依W君供述及原告所提供每月收受1,800元之發票
      ，認定原告符合就業服務法第40條第1項第5款「要求、期
      約或收受規定標準以外之費用，或其他不正利益」之規定
      ，而作成系爭罰鍰處分，行政處分作成過程及認事用法並
      無不當違法，亦無明顯違反一般經驗法則或證據法則。
　　⒊原告收受系爭罰鍰處分後，未於法定不變期間針對系爭罰
      鍰處分提起訴願，已使系爭罰鍰處分產生確定效力（不可
      爭力），事後再主張系爭罰鍰處分違法進而主張國家賠償
      ，與系爭罰鍰處分產生確定效力一事已生齟齬，亦有違誠
      信原則。
　　⒋此外，系爭罰鍰處分並無拘束被告勞動部之效力，即無構
      成要件效力或確認效力，原告因停業所受損害，自與系爭
      罰鍰處分無相當因果關係。至被告新北市政府勞工局撤銷
      系爭罰鍰處分，乃係因原告事後執系爭行政判決主張系爭
      罰鍰處分認事用法有誤，被告新北市政府勞工局再函請原
      告提供系爭簽收單，仔細對照其上W君簽名與被告新北市
      政府勞工局所屬公務員於107年8月1日訪查W君之簽名相似
      ，遂基於系爭行政判決意旨及行政程序法第9條當事人有
      利及不利之情形一律注意原則，始撤銷系爭罰鍰處分，然
      此不代表系爭罰鍰處分有當然違法情事，亦與原告所主張
      停業損失無任何關係。
  ㈡被告勞動部辯稱：
　　⒈被告新北市政府勞工局曾於107年8月1日、3日派員訪查，W
      君表示遭扣款服務費1,800元等語明確，原告負責人陳彥
      仁亦稱服務費係派員直接向外籍勞工收取並當場給發票，
      另提供經其簽名之107年1月、3至7月服務費發票，其上記
      載金額均為1,800元；嗣被告新北市政府勞工局於107年8
      月28日再次訪查，陳彥仁復稱其所提供之發票係W君之服
      務費發票。被告勞動部為釐清事實，依行政程序法第102
      條規定，函請原告陳述意見，原告雖函稱係提供錯誤發票
      並提出W君自白書略稱仲介每月收取服務費及代繳宿舍費
      、水費、電費、雜支共3,600元等語，然經被告勞動部洽
      請1955專線印尼雙語人員翻譯其意為被收取服務費3,600
      元，與原告前開所辯不符，始認定原告有超收W君服務費
      之事實，再依就業服務法第69條第1項規定、辦理私立就
      業服務機構及就業服務專業人員違反就業服務法停業及廢
      止案件裁量基準（下稱裁量基準），作成系爭停業處分。
　　⒉原告於訴願程序中，固提出系爭簽收單，然其上記載簽收
      日期均與開立發票日期不符，原告就此節雖辯稱係於每月
      初開立發票、每月10日交由外籍勞工簽收等語，然此亦與
      陳彥仁於前述訪查時所稱係收取服務費當場給發票等語不
      同，前後不一，自難以採信。被告勞動部作成系爭停業處
      分，於法並無不合，且行政院訴願審議委員會亦支持被告
      勞動部之認定而駁回原告訴願，益徵系爭停業處分在法律
      上具有一定之合理性，並無任何違常之顯然錯誤或其他不
      法行為存在，自難以系爭行政判決遽認被告勞動部所屬公
      務員以被告勞動部名義作成之系爭停業處分，有故意或過
      失不法侵害原告自由、權利之情事。
　　⒊又行政處分之作成常涉及對事證之證據價值判斷及相關法
      令之解釋，均具主觀性，若無何違常之顯然錯誤或其他不
      法行為存在，雖嗣後因受處分人循行政爭訟程序聲明不服
      ，為行政訴訟為相異認定而推翻，亦不能遽以認定行政機
      關所為行政處分之公務員即有何故意或過失之不法行為，
      而應由行政機關負國家賠償責任。
  ㈢均聲明：原告之訴及假執行之聲請均駁回；如受不利判決，
    願供擔保請准宣告免為假執行。
三、兩造不爭執事項（見本院卷二第47至49、81、104頁）：
　㈠原告係經許可設立之私立就業服務機構。
  ㈡原告受美食達人股份有限公司委任辦理接續聘僱印尼籍外國
    人WIJI LESTRAI（護照號碼：MM000000，即W君），因W君獲
    准在台工作累計已逾2年並未出境，依私立就業服務機構收
    費項目及金額標準第6條第2項規定，原告向其收取服務費每
    月不得超過1,500元。
  ㈢W君於107年7月22日以1955專線電話申訴每月遭原告超收服務
    費。
  ㈣被告新北市政府勞工局於107年8月1日派員訪談W君，嗣W君於
    108年11月27日行蹤不明，被告勞動部於108年12月2日收受
    原告通報W君行蹤不明申報文件。
  ㈤被告新北市政府勞工局以原告於107年1月、3至7月向W君每月
    收取1,800元服務費為由，以107年10月19日新北府勞外字第
    1071965494號裁罰原告18,000元罰鍰（即系爭罰鍰處分），
    原告已繳納罰鍰在案。
  ㈥被告勞動部以原告於107年1月、3至7月向W君每月收取1,800 
    元服務費為由，以108年2月1日勞動發管字第1080500441號
    函處原告及所屬雲林分公司自108年4月15日至108年10月14 
    日止，停止從事就業服務業務6個月（即系爭停業處分）。
  ㈦嗣原告提起訴願，被告勞動部以108年3月26日勞動發管字第1
    080504207號函同意停止執行至該案行政院訴願決定之日起2
    個月止。
  ㈧原告提起訴願時，於訴願書檢附W君之「服務費收款簽收單」
    （即系爭簽收單）。
  ㈨行政院於108年10月9日作成院臺訴字第1080183803號訴願決
    定，被告勞動部再以108年12月11日勞動發管字第108051826
    8號函，命原告應自108年12月9日至109年6月8日止之期間，
    執行系爭停業處分。
  ㈩原告對前開行政院訴願決定不服，提起行政訴訟，經臺北高
    等行政法院以108年度訴字第1909號判決確認系爭停業處分
    違法（即系爭行政判決），於110年1月14日確定。
四、得心證之理由：
  ㈠按公務員於執行職務行使公權力時，因故意或過失不法侵害
    人民自由或權利者，國家應負損害賠償責任。公務員怠於執
    行職務，致人民自由或權利遭受損害者亦同，國家賠償法第
    2條第2項定有明文。於人民主張因違法行政處分而發生國家
    賠償訴訟時，倘該行政處分之是否違法，業經行政法院裁判
    確定，基於違法性一元論，普通法院就行政處分違法性之判
    斷，原則上固應受行政法院確定裁判之拘束，惟普通法院仍
    應審查該事件是否具備其他國家賠償要件，非謂行政處分一
    旦違法，即當然構成國家賠償（最高法院109年度台上字第2
    437號裁判意旨參照）。
  ㈡原告固主張被告新北市政府勞工局所屬公務員就系爭申訴案
    為行政檢查時，未將檢查目的告知雇主及工會，違反勞動檢
    查法施行細則第19條規定；且於行政調查期間，未將原告傳
    真之正確發票存根聯影本及經W君簽名之系爭簽收單影本檢
    附於卷內；又被告新北市政府勞工局、勞動部均未於行政調
    查階段通知原告到場說明、安排原告與W君對質，遽以W君不
    明確且片面之陳述，即為不利原告之裁罰，被告新北市政府
    勞工局、勞動部所屬公務員執行職務均顯有過失等語，經查
    ：
　　⒈被告新北市政府勞工局所屬公務員執行系爭申訴案查訪職
      務，未充分告知原告其檢查目的包含調查有無超收W君服
      務費之作為，並無不法，亦未導致原告提供錯誤發票：
　　　⑴時為被告新北市政府勞工局所屬公務員黃文哲，於執行
        系爭申訴案訪查職務時，未告知原告其檢查目的包含調
        查有無超收W君服務費乙情，固經證人黃文哲到庭證稱
        ：「（你有無通知原告要檢查服務費收費情況嗎？）沒
        有特別講，但是我們勞動檢查就是要檢查宿舍和費用。
        『私立就業服務機構收取外籍勞工費用調查表』有經勞動
        部公告」、「（你在去美食達人宿舍訪查時，沒有通知
        原告要檢查服務費收費情況？）W君在1955申訴時，有
        提到宿舍跟收費，我去美食達人工廠勞動檢查，是做一
        般抽查，因為我在工廠與外勞訪談時就有問到服務費收
        費狀況，當時W君有提到他被收了1,800元服務費，我覺
        得很奇怪，我本來要再去宿舍檢查，但美食達人公司說
        宿舍是委託原告管理，我不能直接過去，但美食達人公
        司有給我原告公司承辦人的電話，當下我就跟原告公司
        承辦人也是一位姓陳的小姐約好去檢查宿舍的時間，當
        時我說我要去做宿舍檢查。當天我回局裡後確認外國人
        動態資料，發現W君已經來台3年多，服務費不應該收1,
        800元」等語明確（見本院卷二第60至61頁）。
　　  ⑵惟就業服務法第40條第5款已明定私立就業服務機構不得
        「要求、期約或收受規定標準以外之費用，或其他不正
        利益」，並授權主管機關得檢查私立就業服務機構從事
        仲介外國人工作有無違反相關規定（就業服務法第6條
        、第39條、第62條參照）；行政院勞工委員會（現改制
        為勞動部）亦訂定「執行外籍勞工業務管理及訪查實施
        要點」公告周知，明確訪查事項範圍、處理作業流程、
        相關機關業務協調聯繫（見本院卷二第113至121頁），
        而該要點第2點已明確揭示訪查事項包括：「私立就業
        服務機構收取各項費用時，有無掣給收據，並保存收據
        存根，及有無不實廣告或揭示之情事」，是以時為被告
        新北市政府勞工局所屬公務員黃文哲，於執行系爭申訴
        案查訪職務時，僅告知原告進行宿舍管理檢查而未特別
        提及包含檢查有無超收W君服務費之作為，難謂不法。
　　　⑶況且，依系爭罰鍰處分卷附W君薪資明細表上載：「To:6
        415黃’R收 發票明天補 今日我司會計事務所員工旅遊 
        from台銘陳’s 」等語（見本院卷一第385頁），而證人
        陳竽柔即原告所屬員工亦到庭結證稱：我傳完薪資明細
        表後隔天我在忙，所以我請業務助理幫我傳真；助理傳
        真後的檔案都有留著，我事後發現傳出去的發票不對，
        因為該員工在臺灣已經工作超過3年，服務費應該只有
        收1,500元，但業務助理以為她是第一年工作的員工，
        就把1,800元的發票傳真過去等語（見本院卷二第52至5
        3頁），足見原告提供錯誤發票乃係因其所屬員工個人
        疏失所致，與被告新北市政府勞工局所屬公務員黃文哲
        未充分告知檢查目的無涉。換言之，被告新北市政府勞
        工局所屬公務員黃文哲未充分告知檢查目的，與後續系
        爭罰鍰、停業處分之作成，以及原告因停業所受損害等
        ，均無相當因果關係，自難執此遽認被告新北市政府勞
        工局應負國家賠償之責。
　　⒉被告新北市政府勞工局所屬公務員並無漏未檢附資料之疏
      失：
　　　⑴證人陳竽柔固到庭結證稱：我後來有將W君正確的發票傳
        真給黃文哲，但是黃文哲不相信我後來傳真的發票是對
        的，我就回黃文哲說我們每個外勞收多少錢都有簽收單
        ，要以簽收單為準，黃文哲只回我一聲喔，後來我就在
        隔天或是後天再傳真系爭簽收單給黃文哲，傳真後也有
        打電話給黃文哲確認；原告是事先開好發票，收到錢後
        會把發票給外勞，服務費收款簽收單上是實際簽收日期
        等語（見本院卷二第54至55、57頁）。
　　　⑵惟證人陳竽柔所證上開情節，業據證人黃文哲到庭結證
        稱：原告在我調查過程中只傳真一次1,800元發票給我
        ，一直到要裁處前請原告陳述意見時，原告才郵寄1,50
        0元發票給我，說他先前傳真的發票是錯的，而且我從
        來沒見過系爭簽收單等語否認（見本院卷二第62、65頁
        ）。再者，依證人陳竽柔前開所證，原告收取其聘僱外
        國人服務費係以服務費收款簽收單為準，是就認定原告
        有無超收W君服務費乙事，經W君簽名之系爭簽收單至為
        關鍵；然原告經被告新北市政府勞工局、勞動部就其涉
        嫌違反就業服務法第40條第1項第5款規定乙事函請陳述
        意見，卻均僅檢附所謂W君正確發票而未檢附系爭簽收
        單（見本院卷一第510至522頁之原告107年10月3日、12
        日陳述意見書；卷一第488至492頁之原告107年11月14
        日陳述函），而證人陳竽柔就此亦僅證稱：我認為只要
        附上正確的發票就好等語（見本院卷二第56至57頁），
        實與其前開所述曾向證人黃文哲辯白誤傳錯誤發票、強
        調須以系爭簽收單為主之情節，有所矛盾，實難使本院
        採認證人陳竽柔證稱曾傳真正確發票、系爭簽收單予被
        告新北市政府勞工局乙情為真。
　　　⑶此外，原告就其此節復未提出其他具體事證以實其說，
        則原告主張被告新北市政府勞工局所屬公務員執行職務
        有未將原告傳真正確發票存根聯影本、經W君簽名之系
        爭簽收單影本檢附於卷內之疏失，即難憑採。
　　⒊被告新北市政府勞工局作成系爭罰鍰處分、被告勞動部作
      成系爭停業處分前，未通知原告到場說明、未安排原告與
      W君對質，非屬證據調查程序違誤：
　　　⑴按行政程序法第9條「行政機關就該管行政程序，應於當
        事人有利及不利之情形，一律注意」、第36條「行政機
        關應依職權調查證據，不受當事人主張之拘束，對當事
        人有利及不利事項一律注意」等規定，乃職權調查主義
        下對行政機關之準則性要求；至於供述證據之調查應否
        經過對質或交互詰問，則屬證據調查方法是否採行嚴格
        證明法則之問題。而行政程序在證據調查與事實認定上
        ，並未要求須達如同刑事訴訟嚴格證明法則之要求，則
        行政機關通知相關之人口頭陳述意見或詢問證人進行調
        查，縱未通知受處分人到場並為對質或詰問陳述人，亦
        難遽認其證據調查程序有所違誤。
　　　⑵經查，被告新北市政府勞工局作成系爭罰鍰處分、被告
        勞動部作成系爭停業處分前，均已通知原告以書面陳述
        意見（見本院卷一第501至502、524至525頁），已踐行
        行政程序法第102條「行政機關作成限制或剝奪人民自
        由或權利之行政處分前，除已依第三十九條規定，通知
        處分相對人陳述意見，或決定舉行聽證者外，應給予該
        處分相對人陳述意見之機會」之程序規定；又被告新北
        市政府勞工局據以作成系爭罰鍰處分、被告勞動部據以
        作成系爭停業處分之法源依據即就業服務法，亦無要求
        行政機關裁罰前須通知受處分人到場陳述意見，並為對
        質或詰問陳述人。是縱被告新北市政府勞工局作成系爭
        罰鍰處分、被告勞動部作成系爭停業處分前，未通知原
        告到場說明，亦未安排原告與W君對質，非屬證據調查
        程序違誤。
  ㈢綜上所述，被告新北市政府勞工局、勞動部於調查系爭申訴
    案並分別作成系爭罰鍰、停業處分之過程中，其等所屬公務
    員執行職務並無原告所指不法或過失。從而，原告依國家賠
    償法第2條第2項之規定，請求被告新北市政府勞工局、勞動
    部連帶賠償其因停業所受損害10,845,849元及法定遲延利息
    ，尚無理由，應予駁回。又原告之訴既經駁回，其所為假執
    行之聲請即失所附麗，一併駁回之。
五、本件事證已臻明確，兩造其餘攻擊防禦方法及所提證據，核
    與判決結果無不生影響，爰不逐一論述，併此敘明。
六、訴訟費用負擔之依據：民事訴訟法第78條。
中　　華　　民　　國　　111 　年　　9 　　月　　29　　日
                  民事第二庭    法　官　楊雅萍
以上正本係照原本作成。
如對本判決上訴，須於判決送達後20日內向本院提出上訴狀。如
委任律師提起上訴者，應一併繳納上訴審裁判費。
中　　華　　民　　國　　111 　年　　9 　　月　　29　　日
                                書記官　蘇  泠